---
title: "Introducción a R"
author: "Luis Maldonado"
date: "2023-07-06"
output: html_document
---

```{r setup, include=FALSE}
knitr::opts_chunk$set(echo = TRUE)
```

# INTRODUCCIÓN A R

Se revisará los fundamentos de R

## Vectores
```{r dormirh}
dormirH <- c(8, 6, 4, 3, 5, 10)
nombres <- c("Moises", "Mika", "Dorian", "Ranier", 
             "Emily", "Henry")
nombres[4]
```
## Listas

```{r lista}
Hdormir = list(nombre = nombres, 
               horas = dormirH)
Hdormir$horas[2]
```

## DataFrame (tablas)

```{r tablas}
df_dormir <- data.frame(list(nombre = nombres, 
                             horas = dormirH))
df_dormir
```

## Leer datos externos

```{r leerExt}
gbtemp <- read.csv("gbtemp.csv", 
                   header = TRUE, sep = ",")
head(gbtemp, 3)
```

### Exploración

```{r explor_gbtemp}
str(gbtemp)
```

```{r summary_bgtemp}
summary(gbtemp)
```

## Análisis 

### Comparación (prueba de hipótesis)
$H_0: \mu_w = \mu_su = \mu_sp = \mu_f$ No existe diferencia en las medidas asociado a la temporada. 

$H_a: \mu_w \neq \mu_su \neq \mu_sp \neq \mu_f$ Al menos una de las estaciones presenta una medida diferente. 


```{r gbtemp_hip}
gbtemp$SEASON <- as.factor(gbtemp$SEASON)

library(dplyr)
gbtemp %>% group_by(SEASON) %>% 
  summarise(mean_meas = mean(MEASUREMENT))
```

### Análisis de varianzas (aov, ANOVA)

```{r aov}
summary(aov(MEASUREMENT ~ SEASON, data = gbtemp))
```

Con una confianza del 95% existe diferencia de la medida en al menos una de las estaciones. 

#### Análisis posterior (del ANOVA)

```{r post_gbtemp}
aov_gbtemp <- aov(MEASUREMENT ~ SEASON, data = gbtemp)
TukeyHSD(aov_gbtemp, "SEASON", inherits = TRUE)
```

```{r visual}
library(ggplot2)
gbtemp %>% ggplot(aes(x= SEASON, y = MEASUREMENT, color = SEASON)) + 
  geom_boxplot() + theme_classic()

```
Análisis de regresión (efectos)
H0:β1=0 No hay cambio del largo del sépalo debido al ancho del sépalo.

Ha:β1≠0 Existe cambio del largo del sépalo debido al ancho del sépalo.


```{r}
irislm = lm(Sepal.Length ~ Sepal.Width, data = iris)
summary(irislm)
```
```{r}
plot( x= iris$Sepal.Width, y = iris$Sepal.Length)
```
```{r}
plot( x= iris$Petal.Width, y = iris$Petal.Length)
```

```{r}
irislm = lm(Petal.Length ~ Petal.Width, data = iris)
summary(irislm)
```

```{r}
library(ggplot2)
iris %>%  ggplot(aes(x= Petal.Width, y = Petal.Length, fill = Species)) + 
  geom_point() + geom_smooth(method = "lm") + theme_light() + 
  facet_grid(Species ~ ., scales = "free" )
```
## `geom_smooth()` using formula = 'y ~ x'
Con un valor al 95% de confianza se aceptan los valores de $\beta:0$ y $\beta:1$. Cuando no existe medida del ancho del petalo , la medida del largo es de 1.08 mm (biologicamente no es posible)
por cada 2.22 mm de cambio en el largo del petalo el ancho cambia en 1mm.

$$PL = 1.08 + 2.22 \cdot PW + \epsilon$$

#Actividad

Replica de la regresion lineal en la data de palmer penguins.
hacer una regresion lineal de la data.

```{r}
library(palmerpenguins)
plot(x = penguins$flipper_length_mm, y = penguins$body_mass_g)
penguinslm <- lm(flipper_length_mm ~ body_mass_g, data = penguins)
summary(penguinslm)
```


